臺灣臺中地方法院民事判決　93年度訴字第2731號
原　　　告　丁○○○
訴訟代理人　洪嘉鴻　　律師
複　代理人　鄭晃奇　　律師
　　　　　　己○○　　律師
被　　　告　乙○○
　　　　　　甲○○
共　　　同
訴訟代理人　趙惠如　　律師
複　代理人　洪崇欽　　律師
被　　　告　丙○○
上列當事人間請求給付違約金事件，本院於民國94年9月28日言
詞辯論終結，判決如下：
    主      文
原告之訴及假執行之聲請均駁回。
訴訟費用由原告負擔。
    事實及理由
一、本件原告起訴主張：伊與被告乙○○、甲○○二人於民國（
    下同）86年5月10 日簽立「合建契約」（下稱系爭合建契約
    ）（即原證一），約定由原告提供包括坐落彰化縣伸港鄉○○段456-4地號等16筆土地（面積合計約243坪），被告乙○○、甲○○則提供資金負責興建房屋，約定共同興建8 棟房
    屋，出售後按約定分配利潤（各取得四間房屋），嗣被告乙○○、甲○○二人無力完成興建，乃於87年8月10日、88年4
    月16日協議，由被告丙○○（原告之子）出資加入合夥繼續
    興建。按依系爭合建契約第8 條約定：「乙方（即被告乙○○、甲○○二人）應自領到建照日十日內開工，並自開工起
    三百個工作天內完工。乙方未如期完成本約工程時，逾時一
    日應賠償甲方（即原告）總工程費千分之一之懲罰性違約金
    」，而本件之建築執照業已於86年10月27日核發，則依上開
    契約約定被告等即應於86年11月6 日開工，暨於三百個工作
    天後之87年9月3日完工，詎料被告等遲至89年2月25 日始將
    系爭8間房屋完工，其逾期天數總計539日。依據被告甲○○
    委託會計師整理之報告表所示，本件合建工程之總工程費為
    新台幣（下同）14,293,929元，是依1000分之1 計算原告可
    得請求懲罰性違約金之數額為新台幣7,704,427 元。依民法
    第681條、第691條第2 項合夥之規定，合夥人即被告三人應
    對此負連帶之給付責任。爰依系爭合建契約第8 條之約定提
    起本件訴訟。訴之聲明：(1)被告等應連帶給付原告400 萬元
    ，及自起訴狀繕本送達翌日起至清償日止，按年息5％ 計算
    之利息。(2)願供擔保，請准宣告假執行。
二、被告乙○○、甲○○二人則以：系爭合建契約之土地原為原
    告之夫柯萬居所有，因原告遲延辦理合建土地繼承登記事宜
    ，致被告無法於合約所訂之期間將建物完工。是非可歸責於
    上開被告二人（系爭契約第11條）。又本件合建工程之施工
    日係以工作天算，亦即實際之工作日數，故應扣除例假日、
    國定假日及下雨天停工天數，且原告分得之4 間房屋已於88
    年9月1日完工，是本件工程自86年11月6日開工至88年9 月1
    日止，期間共計665天，扣除雨天日數195天及例假日、國定
    假日164天（雨天與例假日重複之日數為45 日），被告之工
    作天實為351 天。換言之，縱認可歸責於上開被告二人而應
    負遲延完工責任，則亦僅遲延51 天，而非原告生主張之539
    天。且計算總工程費亦應以原告所分得4 間房屋之工程造價
    3,018,000 元計算，而非原告所主張之上開數額。再者，本
    件門牌號碼伸港鄉○○村○○○街34巷15弄8 號之興建房屋，
    應由上開被告二人分配取得，兩造曾委託訴外人戊○○代書
    辦理移轉登記事宜，詎原告未依系爭合建契約配合辦理將土
    地及房屋移轉登記為被告或被告之指定人所有，就原告之遲
    延給付，被告亦得請求其賠償因遲延而生之損害50萬元。且
    原告提供並提供上開房屋予其子即被告丙○○於89年7 月間
    持以向彰化縣伸港鄉農會抵押借款250萬元（設定最高額300
    萬元抵押權），該抵押權迄今仍未塗銷，亦與兩造之約定有
    違。是縱退步言之，上開被告二人應負違約金之責，則亦得
    主張與原告之遲延給付損害賠償及未塗銷抵押權之損害主張
    抵銷。是本件原告之請求，要無理由等語，資以抗辯。答辯
    聲明：原告之訴及假執行之聲請均駁回。如受不利之判決，
    並願供擔保，請准免為假執行之宣告。另被告何佐融並未為
    任何答辯，然亦為與被告乙○○、甲○○二人相同之答辯聲
    明。
三、查原告與被告乙○○、甲○○二人前於86年5月10 日訂有系
    爭合建契約，約定由原告提供土地，上開被告二人出資，興
    建8間房屋，雙方各分得1/2，前4間歸原告，後4間歸上開被
    告二人，即銷售所得先分由原告取得（第3條） ；上開被告
    二人應自領得建照後10日內開工，300 個工作天完成。若未
    如期完成逾期一日，則上開被告二人應賠償原告總工程費千
    分之一之懲罰性違約金（第8條） 等情，業據兩造所不爭執
    ，且有卷附之系爭合建約書（即原證一）可佐，自堪可信為
    真實。本件上開被告二人已自陳系爭合建工程確有延期完工
    之情事（姑且不論雙方所指遲延日數、計算基礎不一，是否
    有可歸責之事由等）。是依上開系爭合約書第8 條之約定，
    原則上原告對被告三人有請求給付懲罰性違約金權利。
四、按行使權利，履行義務，應依誠實及信用方法。民法第 148
    條第2 項，定有明文。此即誠實信用原則，旨在實踐法律關
    係上之公平妥當。其具體之適用應斟酌各該事件情形衡量當
    事人利益而定。參以，上開系爭合建契約書第11條係記載：
    「本約簽訂日起三日內甲方（即原告）應備妥有關證明文件
    由雙方共同指定代書辦理土地合併，分割等事宜。於頂樓樓
    板結構體完成後，甲方應即備齊有關辦理移轉過戶登記所需
    之全部證明文件，將乙方（即被告乙○○、甲○○二人）分
    得房屋之基地辦理移轉過戶予乙方指定之人，但甲方過戶前
    應將他項權利設定部分負責清償完畢，乙方同時變更起造人
    名義給甲方．．．　。」等語。而系爭合建契約所蓋8 間房
    屋，其中原告分得4間，此原告分得4間已出售，價金已由原
    告取得乙情，業據原告所不爭執（見94年9月28 日審理筆錄
    ），並有卷附之建物登記簿謄本可稽（註：即伸港鄉○○段
    392、393、394、395建號建物）。是原告已取得系爭合建契
    約，其應取得之權利，而其則負有使合建契約相對人即被告
    乙○○、甲○○二人亦取得其餘4 間房屋之所有權之義務甚
    明（至上開被告二人與被告丙○○間如何分配該4 間房屋係
    被告三人之關係）。惟查，辦理系爭8 間房屋之代書即證人
    戊○○於本院審理時稱：「門牌號碼彰化縣伸港鄉○○村○○○街34巷15弄8 號房屋（註：門牌號碼彰化縣伸港鄉○○○
    街34巷15弄2、6、8、10號4間房屋為被告三人應分得者）之
    土地與房屋是不同所有權人，房屋所有權人是原告之女兒柯
    麗美，有同意過戶，土地所有權人是原告丁○○○，因為證
    件不齊，所以到目前為止都沒有辦好。」、「我（指證人戊○○）有原告要提出印鑑證明及蓋章，但因為他們之間還有
　  問題，所以原告沒有提出印鑑證明。」等語（見同上審理筆
    錄）。足見，原告並未履行系爭契約上開其應盡之義務已明
    。故而，原告既已取得其配所得之款項，然卻未盡其應履行
    之契約上責任。雖此其未盡之責任，與前開違約金請求權非
    立於同時履行抗辯之關係，惟既可款項於先，應已無損失，
    而被告三人既尚未取得其應分配之利益，則原告再為行使契
    約書第8條懲罰性違約金請求權，顯有違誠實信用原則。
五、參諸，卷附之台灣彰化地方法院檢察署檢察官93年度調偵字
    第19號（註：該案為被告乙○○、甲○○二人告訴被告丙○○侵占罪嫌）起訴書內容，經提示予被告丙○○，被告丙○○對於其在該案曾抗辯稱：「所收的錢（註：包括出售彰化
    縣伸港鄉○○○街34巷15弄2號房屋之360 萬元，及同弄6、8
    、10號3間房屋向伸港鄉農會貸款取得之750萬元）均係用來
    抵付伊先前為合夥事業先行墊繳之債務，包括因告訴人（註
    ：即被告乙○○、甲○○二人）違約停工造成地主即丁○○○之利息損失180 萬元、合夥事業為地主出售房屋之未收款
    50萬元，及合夥事業依約應於87年9月3日完工，卻因渠等無
    故停工一年餘，而遲至89年2月25 日始完工，依合約規定計
    算後，合夥事業亦應支付地主7,703,927 元之違約金，又本
    分配予合夥事業之4棟房屋已賣出3棟，依合約可得售屋款之
    1/3， 但至今分文未得，故認告訴人二人已無可再分配之財
    產」等語。互核被告丙○○於本院審理時稱：「於上開偵查
    中所為違約金之抗辯，係與我（指被告丙○○）媽媽（指原
    告）討論的」等語（見同上審理筆錄）。足見，原告就有關
    本件系爭合建契約所生之權利義務，已授權予其子即被告丙○○處理甚明。而被告丙○○既已將其所主張之違約金全部
    予以代扣，則縱認原告確有此權利，亦僅係其與被告丙○○
    間之關係，然其竟對被告乙○○、甲○○二人提起給付違約
    金之訴訟，顯有違誠實信用原則。而原告既同意被告丙○○
    為上開代扣之行為，則其對被告丙○○提起本件訴訟，亦無
    權利保護之必要，亦有違誠實信用原則。
六、綜上所述，原告既存有上開（四）（五）所述之情事，則其
    行使系爭契約之違約金請求權，即有民法第148條第2項違反
　　誠實信用原則之情形，是其為本件之請求即無理由，不應准
　  許，應予駁回，至其假執行之聲請既失所附麗，自應一併予
    以駁回。
七、本件原告既不得行使本件違約金請求權，則原告是否確可請
    求，被告有無可歸責之事由，有無同時履行抗辯權，預備抵
    銷之抗辯是否成立等情，本院毋庸予以審酌，併予敘明。
八、據上論結，原告之訴為無理由，依民事訴訟法第78條，判決
    如主文。
中　　華　　民　　國　　94　　年　　10　　月　　31　　日
                  民事第四庭  法  官  陳添喜
上為正本係照原本作成。
如對本判決上訴，須於判決送達後20日內向本院提出上訴狀。
中　　華　　民　　國　　94　　年　　10　　月　　31　　日
                              書記官
